【裁判字號】    95,上更(二),40
【裁判日期】    950920
【裁判案由】    偽造有價證券等
【裁判全文】
臺灣高等法院刑事判決              95年度上更(二)字第40號
上  訴  人
即  被  告  庚○○
指定辯護人  本院公設辯護人  丁○○
上  訴  人
即  被  告  丙○○
選任辯護人  林辰彥律師
            黃淑怡律師
            施裕琛律師
上  訴  人
即  被  告  己○○
                    已於95.
上列上訴人因偽造有價證券等案件，不服臺灣板橋地方法院87年
度訴字第588號，中華民國87年8月14日第一審判決（起訴案號：
臺灣板橋地方法院檢察署86年度偵字第20022號、87年度偵字
4240號），提起上訴，判決後，經最高法院第二次發回更審，本
院判決如下：
    主  文
原判決撤銷。
庚○○、丙○○共同意圖供行使之用，而偽造有價證券，各處有
期徒刑年；偽造之「辛○○」印章壹枚；附表所示之本票上發
票人偽造之「辛○○」署押及發票人欄、全部簽名人蓋章欄偽造
之「辛○○」印文各壹枚；授權書之立授權書人即本票發票人欄
、「附條件買賣契約書」上之乙方（買受人）欄及對保欄、「動
產擔保交易附條件買賣設定登記申請書」上之債務人欄、「分期
付款購車申請書」上之申請人欄、「概括式同意書」上之立同意
書人簽章欄，偽造「辛○○」署押各壹枚；「授權書」上之立授
權書人即本票發票人欄，「附條件買賣契約書」上之乙方（買受
人）欄、對保欄及契約書正面上方空白處，「動產擔保交易附條
件買賣設定登記申請書」上之債務人欄，「分期付款購車申請書
」上之申請人欄，「概括式同意書」上之立同意書人簽章欄（三
枚），偽造「辛○○」印文共拾壹枚，均沒收。
己○○公訴不受理。
    事  實
一、庚○○原係”七和實業股份有限公司”（以下稱七和公司，
    設於台北市○○路○段40號12樓）位於台北市○○○路○段
    101號營業所之業務員，於民國85年12月間某日，因客戶己○○（已於95年5月16死亡），與其朋友丙○○任職之卜金
    斯電腦股份有限公司（原設桃園縣觀音鄉金湖村後湖14之14
    號4樓，下稱卜金斯公司），遷址至台北縣深坑鄉草地尾3巷
    33號4樓。公司職員有購車需求，卜金斯公司負責人戊○○
    （未據起訴），係從事業務之人，以製作在職證明書為其附
    隨業務，因而同意替己○○購車並同意支付車款之頭期款，
    己○○乃擬向七和公司購買汽車，以供其上班使用。惟己○○欠缺資力，無法一次付清車款，且不符合申請分期付款之
    資格，庚○○則為增加銷售業績，渠等擔心以己○○名義向
    七和公司申請分期付款購車會遭拒絕，庚○○竟與己○○、
    丙○○（卜金斯公司會計，為主辦會計人員，負責製作卜金
    斯公司會計帳冊及會計憑證）、戊○○共同意圖為自己不法
    所有之犯意聯絡，擬以不知情之庚○○之妹辛○○為購車人
    ，渠等基於行使偽造文書、業務上登載不實文書及意圖供行
    使之用而偽造有價證券之犯意聯絡，均明知未經庚○○之妹
    辛○○同意或授權，辛○○亦從未在卜金斯公司上班並領取
    薪資，由庚○○提供辛○○之身分證影本及已填妥面額新台
    幣（下同）六十六萬九千六百元、日期已填載為八十五年十
    二月十九日之如附表所示本票及授權書（本票反面）、附條
    件買賣契約書、動產擔保交易附條件買賣設定登記申請書、
    分期付款購車申請書、概括式同意書各一紙，在卜金斯公司
    上址交予丙○○。丙○○乃將前開本票（含授權書）、附條
    件買賣契約書、動產擔保交易附條件買賣設定登記申請書、
    分期付款購車申請書、概括式同意書交予戊○○過目，並推
    由丙○○在卜金斯公司，於「本票」之發票人欄、「授權書
    」上之立授權書人即本票發票人欄、「附條件買賣契約書」
    上之乙方（買受人）欄及對保欄、「動產擔保交易附條件買
    賣設定登記申請書」上之債務人欄、「分期付款購車申請書
    」上之申請人欄、「概括式同意書」上之立同意書人簽章欄
    ，一次各偽造「辛○○」署押一枚，再由丙○○持事前由戊○○委請位於卜金斯公司對面某刻印店不知情之成年刻印者
    代為偽刻之「辛○○」印章一枚蓋用於「本票」之發票人欄
    及全部簽名人蓋章欄，「授權書」上之立授權書人即本票發
    票人欄，「附條件買賣契約書」上之乙方（買受人）欄、對
    保欄及契約書正面上方空白處，「動產擔保交易附條件買賣
    設定登記申請書」上之債務人欄，「分期付款購車申請書」
    上之申請人欄，「概括式同意書」上之立同意書人簽章欄（
    三枚），而偽造「辛○○」印文共十一枚，丙○○並製作內
    容不實之「八十四年度各類所得扣繳暨免扣繳憑單」一紙，
    內載「辛○○於八十四年間向卜金斯公司領得四十二萬元，
    扣除一萬零四百四十元稅金，實際領得淨額四十萬九千五百
    六十元」，再由戊○○製作內載「辛○○自八十二年十月五
    日起在卜金斯公司擔任會計」之不實內容之服務證明書一紙
    ，而偽造辛○○與甲○○、戊○○為共同發票人名義之如附
    表所示面額為六十六萬九千六百元之具有有價證券性質之本
    票一紙，及辛○○為立授權書人由其簽發本票交予七和公司
    作為擔保品之授權書、辛○○為買受人與甲○○、戊○○為
    連帶保證人之附條件買賣契約書、辛○○為債務人、申請人
    之動產擔保交易附條件買賣設定登記申請書、分期付款購車
    申請書、辛○○同意其往來機構及財團法人金融聯合徵信中
    心依其營業登記項目或章程所定業務需要等特定目的得蒐集
    、電腦處理及利用其個人資料之概括式同意書。其後，丙○○則將上述本票、附條件買賣契約書、動產擔保交易附條件
    買賣設定登記申請書、分期付款購車申請書、概括式同意書
    連同上開內容不實之辛○○各類所得扣繳暨免扣繳憑單影本
    、服務證明書影本等交由庚○○提出向不知情之七和公司行
    使，使七和公司負責審核分期付款之專員乙○○審閱庚○○
    所提出包含上開內容不實之辛○○八十四年度扣繳憑單、服
    務證明等相關資力證明後，誤認係辛○○欲購買汽車，且確
    有付款能力，致乙○○陷於錯誤而予以核准，己○○、丙○○、戊○○、庚○○得以辛○○之名義購得車牌號碼ＣＯ－
    一三二一號自用小客車一部，供己○○使用，足生損害於辛○○及七和公司。
二、案經七和公司訴請暨臺灣板橋地方法院檢察署檢察官自動檢
    舉偵查起訴。
    理  由
壹、公訴不受理部分（即被告己○○部分）：
一、本件公訴意旨詳如事實欄所載，因認被告己○○涉有刑法第
    216條、第215條、第201條第1項之行使偽造私文書罪及偽造
    有價證券罪云云。
二、按被告死亡者應諭知不受理之判決，刑事訴訟法第303條第5
    款著有明文。
三、本件被告己○○上訴後於95年5月16日死亡，有戶籍謄本壹
    份、財團法人海峽交流基金會證明及公訴書各壹份、福建市
    公證處死亡公證書壹份在卷可憑，揆諸首開條文規定應為公
    訴不受理之判決，上訴人上訴意旨否認犯罪雖無足取，惟原
    判決未及審酌及此而為被告有罪判決即有可議，應由本院將
    此部分撤銷而為諭知公訴不受理。
貳、有罪判決部分（即被告庚○○、丙○○部分）：
一、被告庚○○經合法傳喚未到庭，惟於原審均否認有何偽造文
    書及偽造有價證券之犯行，訊據被告丙○○亦知否認上揭犯
    行，庚○○於原審辯稱略以：伊係經胞妹辛○○之同意，始
    出借彼名義供被告己○○購車使用，而所交付被告己○○及
    丙○○簽發之本票及附條件買賣契約書等資料，則於己○○
    等製作完成後，始交由伊向七和公司訂定契約，伊並未偽造
    文書及有價證券云云。被告丙○○則辯稱：伊係因上班處所
    遷移，有用車之必要，故伊之僱主戊○○即表示願為伊與己○○購車以代步，而伊自庚○○處取得本票及附條件買賣契
    約書後，即交戊○○處理，待戊○○返還前述資料予伊時，
    本票及附條件買賣契約書均已製作完成，伊並未偽造本票及
    附條件買賣契約書，且亦無任何犯罪之動機與利益，且庚○○曾將其妹辛○○之身分證影本交予丙○○，伊主觀上相信
    庚○○之妹辛○○同意庚○○借其名給己○○購車，伊並無
    主觀犯意云云。
二、經查：
  (一)被告庚○○、丙○○、己○○與證人戊○○如何未經辛○○
    之同意，佯以其為本票發票人（買受人、立授權書人、申請
    人、立同意書人），並偽造其印章、署押，蓋用在前開私文
    書及有價證券，連同內容不實之扣繳憑單、服務證明書而持
    以向七和公司行使等情，業據被害人七和公司之告訴代理人
    明利華分別於檢察官偵查、原審調查中，指述甚詳（見86年
    偵字20022號卷13頁、原審卷52頁背面、至54頁），並有如
    附表所示之本票（含授權書）、附條件買賣契約書、動產擔
    保交易附條件買賣設定登記申請書、分期付款購車申請書、
    概括式同意書各一紙、辛○○八十四年度各類所得扣繳暨免
    扣繳憑單影本一紙，辛○○服務證明書影本一紙在卷可資佐
    憑。而證人辛○○於檢察官偵查及原審調查時均否認授權或
    同意被告庚○○等人以彼等之名義簽發本票及簽訂附條件買
    賣書等（見偵查卷十二頁反面，原審卷四十頁正面、反面）
    ，其供稱：因庚○○稱欲購車，僅借與庚○○身分證影本而
    已。參以卷附本票及授權書簽發日期均為八十五年十二月十
    九日，而附條件買賣契約書被告庚○○為辛○○等人對保之
    日期卻為八十五年十二月十三日，顯然被告庚○○為配合被
    告己○○、丙○○而並未確實對保。
  (二)證人即被告胞妹辛○○於本院更一審調查時證稱：其並未在
    卜金斯公司任職，八十四年間並未在戊○○所開設之卜金斯
    公司任職及領取任何薪資，戊○○亦未曾交付扣繳憑單予其
    報稅等語（見本院原審九十一年五月六日訊問筆錄第十四頁
    ），而辛○○自七十七年八月十七日起即以瑞商遠東公證股
    份有限公司台灣分公司員工之身分加入勞工保險，八十三年
    八月二日從漢旌視聽歌唱企業股份有限公司離職，八十六年
    八月六日始再至華隆娛樂機器股份有限公司任職，八十四年
    度申報綜合所得稅時，辛○○之薪資所得僅申報其於全天下
    視聽歌城任職之所得三萬五千元及香港商永久產品股份有限
    公司台灣分公司所得四百三十七元，並未申報該筆卜金斯公
    司四十二萬元之薪資所得，亦有勞工保險卡影本、各類所得
    扣繳暨免扣繳媒體申報資料、各類所得扣繳暨免扣繳憑單等
    在本院更一審卷可稽，即被告庚○○亦自承其妹未曾於卜金
    斯公司任職，並稱辛○○就本件購車事件並不知情等語（見
    本院更一審九十一年五月六日訊問筆錄第三頁、第四頁、第
    十四頁即更一審卷第272、273、283頁），是被告庚○○將
    辛○○購車資料所需之如附表所示之本票（含授權書）、附
    條件買賣契約書、動產擔保交易附條件買賣設定登記申請書
    、分期付款購車申請書、概括式同意書各一紙連同辛○○八
    十四年度各類所得扣繳暨免扣繳憑單影本一紙，辛○○服務
    證明書影本一紙交付七和公司，其內容顯然不實，衡情被告
    庚○○實難諉為不知。
  (三)又被告庚○○自始否認上開本票等購車資料上「辛○○」署
    押為其所簽，並於本院更一審調查時供稱：「（我提供）我
    妹妹的身分證影本、辦貸款的資料包括本票、附條件買賣契
    約書交丙○○，上面日期、金額已經由公司貸款部人員寫好
    了，其餘空白」、「．．．，我拿到（本票、附條件買賣契
    約書等資料）的時候，辛○○已經填好」等語（見本院更一
    審卷九十年四月十七日訊問筆錄第四頁），核與證人戊○○
    於本院更一審調查時證稱：「（附條件買賣契約書上連帶保
    證人欄是你簽的？）不是，可能是丙○○簽的，甲○○也是
    丙○○簽的。」、「（本票發票人是否你簽的？）不是，也
    是丙○○簽的，甲○○是丙○○寫的。」、「要買車時，庚○○有拿本票、附條件買賣契約書到公司，但上面是否空白
    我已經忘記，是丙○○拿資料給我看，我看完就交給丙○○
    ，．．．」、「我有看資料一下，就交給丙○○，丙○○問
    我說買車要印章，我身上沒有印章，所以我叫她去刻印章」
    等語（見本院更一審九十年四月十七日訊問筆錄第六頁、第
    七頁）；被告己○○於原審及本院更一審調查時供稱：「．
    ．．，本票及附條件買賣契約書沒有簽，都是丙○○與庚○○接洽的」、「（丙○○將資料拿回去，你有無看過？）我
    有看過，資料都已經寫上」等語（見原審卷第一八三頁反面
    ，本院更一審九十年四月十七日訊問筆錄第六頁），即被告
    丙○○於原審調查時亦供承：「（本票及附條件買賣契約書
    是何人寫的？）庚○○交給我寫後即拿給戊○○，戊○○寫
    完後，再交給我，由我交給庚○○」等語（見原審卷第三二
    頁反面），已堪認定上開本票等購車資料上之「辛○○」、
    「甲○○」、「戊○○」等署押，均係被告丙○○所簽寫，
    並與案外人趙志遠無關。被告丙○○於本院更一審調查時改
    稱：伊將資料從庚○○手上拿到後轉給趙志遠云云，顯係事
    後卸責之詞，不足採信。且趙志遠經本院更一審向桃園縣警
    察局調取口卡並按址傳喚，其均未不到庭，經本院更一審囑
    託桃園縣警察局大園分局按址拘提證人趙志遠，亦因趙志遠
    現已逃匿他處屢拘不遇，無法依限執行，有本院送達證書、
    報到單、桃園縣警察局九十年六月六日桃警戶字第六一一三
    八號函暨口卡影本、桃園縣警察局大園分局九十年六月二十
    七日園警分刑拘字第三六七號函暨拘票、報告書等在本院更
    一卷可稽，證人趙志遠已無從傳喚，且無傳喚必要。又本院
    更一審囑託法務部調查局就本案附表所示支票及八十五年十
    二月十九日七和公司與辛○○，甲○○、戊○○間之附條件
    買賣契約書，票號ＡＱ0000000之安泰商業銀行松江
    分行支票，庚○○當庭書寫字跡、報價單，己○○當庭書寫
    字跡、房屋租賃契約書、信封，丙○○當庭書寫字跡、筆記
    本，戊○○當庭書寫字跡，七和公司提供資料之民事聲請本
    票裁定狀等進行筆跡鑑定結果，「其中本票、附條件買賣契
    約書上之『辛○○』簽名與被告丙○○當庭書寫字跡乙紙、
    筆記本四本等字跡比劃特徵相似，研判很可能出於同一人手
    筆」，該鑑定結果同時認定「1.附條件買賣契約書上『對保
    人』欄內之『庚○○』簽名與庚○○當庭書寫字跡、報價單
    字跡筆劃特徵相符；2.本票上『新台幣』欄內之金額大寫及
    『住址』欄內之字跡與七和公司民事聲請本票裁定狀上字跡
    筆劃特徵相符。其餘字跡受限於提供參對樣本字跡之品質與
    數量，歉難鑑定異同」，此有該局九十年十二月十八日（九
    ０）陸(二)字第九００七九五三二號鑑定通知書附本院更一卷
    可稽，而本件除本票及附條件買賣契約書外，其餘本票反面
    之授權書、動產擔保交易附條件買賣設定登記申請書、分期
    付款購車申請書、概括式同意書上「辛○○」之署押與上開
    本票及附條件買賣契約書上「辛○○」之署押，以肉眼判別
    ，二者運筆之力道、書寫之習性，如出一轍，堪認如附表所
    示之本票（含授權書）、附條件買賣契約書、動產擔保交易
    附條件買賣設定登記申請書、分期付款購車申請書、概括式
    同意書上之「辛○○」署押均係被告丙○○所偽造。且經本
    院更一審再將前開本票、附條件買賣契約書及庚○○當庭書
    寫字跡、報價單、陳情書，己○○當庭書寫字跡、房屋租賃
    契約書、信封，丙○○當庭書寫字跡、筆記本，戊○○當庭
    書寫字跡等送請法務部調查局為筆跡鑑定，認定「本票及附
    條件買賣契約書上之『甲○○』及『戊○○』字跡與庚○○
    、戊○○字跡筆劃特徵均不符；有關其與己○○、丙○○字
    跡之異同，憑現有資料尚不能排除該二人書寫之可能性，．
    ．．」，有該局九十一年二月五日調科貳字第０九一０００
    四五二六０號鑑定通知書在本院更一卷可稽，參以本件被告
    三人及證人戊○○經本院更一審囑託法務部調查局對渠等供
    述，實施測謊鑑定，經鑑定人員以「控制問題法」、「混合
    問題法」對於被告等人進行測謊，認「被告己○○、庚○○
    就其未刻系爭文件之印章；其未簽系爭文件上三人姓名
    ；其未簽系爭文件上三人住址。經測試無情緒波動之反應
    ，研判未說謊。被告丙○○就其僅刻『甲○○』、『戊○○
    』之印章，無情緒波動反應，研判未說謊；就其未簽系爭
    文件上三人之姓名，(三)其未簽系爭文件上三人住址，不能研
    判有無說謊。證人戊○○就其未刻『辛○○之印章其未
    簽系爭文件上三人姓名其未簽系爭文件上三人住址，經測
    試呈情緒波動之反應，研判有說謊」，有該局九十一年三月
    十四日調科參字第０九一０００六七０五０號在本院更一審
    卷可稽，按「測謊鑑定」倘鑑定人具備專業之知識技能，復
    事先獲得受測者之同意，所測題試之問及其方法又具專業可
    靠性時，該測謊結果，如就否認犯罪有不實波動之情緒反應
    ，雖不能採為有罪之唯一證據，但非無證據能力，仍得供佐
    裁判之證，其證明力如何，事實審法院自得依職權自由判斷
    。（最高法院八十四年度上訴字第五二七四號、八十七年度
    台上字第三九二八號裁判意旨參照）。易言之，測謊結果雖
    有證據能力，然此證據之證明力尚非確鑿而無瑕疵可疑，仍
    須有其他積極、直接之證據可資佐證，始可採為認定犯罪事
    實之根據。本件負責測試鑑定之調查員李復國為該局負責作
    測謊之鑑試人員，為專業人員毋庸置疑；而本件測謊鑑定時
    ，按照規定之測謊程序進行，是其所為之測謊鑑定，應有其
    可信性，自足採為判決之論據之一。是依該測謊鑑定結果、
    筆跡鑑定與前開被告庚○○、己○○、證人戊○○之供詞綜
    合觀之，足見本件如附表所示之本票（含授權書）、附條件
    買賣契約書、動產擔保交易附條件買賣設定登記申請書、分
    期付款購車申請書、概括式同意書上「辛○○」、「甲○○
    」、「戊○○」之署押均係被告丙○○所簽寫。而除辛○○
    之印章為證人戊○○所刻製外，其餘甲○○、戊○○之印章
    為被告丙○○所刻製，而被告丙○○於本院更一審調查時亦
    不否認戊○○印章為伊刻製，且戊○○、甲○○、辛○○印
    章均在公司對面刻印店刻製等情（見本院更一卷九十年四月
    十七日訊問筆錄第六頁）。又證人戊○○雖未簽署系爭本票
    等資料，但因其知悉該「辛○○」署押係由被告丙○○所偽
    造，是其於測謊時呈情緒波動，尚難憑此指為該等文件上「
    辛○○」、「甲○○」、「戊○○」署押係由戊○○所簽寫
    。被告丙○○雖辯稱：依法務部調查局九十一年三月十四日
    調科貳字第０九一００一二七０五０號函，認被告己○○及
    丙○○當庭書寫之文字，與系爭字跡時隔六年，書寫者筆跡
    可能有變化之虞，故無助於筆跡進一步之認定，然前開指出
    「本票及附條件買賣契約書上辛○○之簽名與丙○○筆跡相
    似」之鑑定通知書，其鑑定資料均含有各共同被告當庭書寫
    之字跡，為何堪以採用而無筆跡可能變化之虞，足認該鑑定
    報告前後矛盾。又調查局九十年十二月十八日陸(二)字第九
    ００七九五三二號鑑定通知書內容，同時認為系爭本票上之
    新台幣欄內之金額大寫及住址欄內之字跡與七和公司聲請本
    票裁定之筆跡特徵相符，明顯矛盾云云。然據被告庚○○前
    揭供詞，本票上面日期、金額已經先由公司貸款部人員寫妥
    等情觀之，不僅不能證明法務部調查局上開鑑定矛盾，反而
    適足以證明上開鑑定通知書所為鑑定與事實相符，而本票上
    之住址當係被告庚○○將購車資料交予審核分期付款部門時
    ，由七和公司人員填上。又本票、附條件買賣契約書上之「
    辛○○」字跡，與被告庚○○字跡及陳情書均不相符，亦有
    法務部調查局九十一年二月五日調科貳字第０九一０００四
    五二六０號鑑定通知書在本院更一卷可稽。另法務部調查局
    九十一年三月十四日調科貳字第０九一００一二七０五０號
    函，認被告己○○及丙○○當庭書寫之文字，與系爭字跡時
    隔六年，書寫者筆跡可能有變化之虞，故無助於筆跡進一步
    之認定，當係指被告丙○○、己○○於本院更一審九十一年
    二月二十六日調查時當庭書寫之「甲○○」、「戊○○」、
    「東風子武」等字，可能刻意變更原書寫習慣，以致與先前
    筆跡不同而導致無法鑑定，尚難執此指原鑑定報告有何矛盾
    。
  (四)案外人辛○○既為被告庚○○胞妹，倘被告庚○○事先已徵
    得辛○○同意以其名義購車，則其豈有不將上開本票等資料
    交付辛○○親自簽名、蓋章或由其本人代簽，而需假手被告
    丙○○代簽及證人戊○○代刻印章之理？況被告庚○○在分
    期付款購車申請書上所留辛○○聯絡電話「0000000
    」（現已改為二0000000），經本院更一審向中華電
    信股份有限公司台灣北區電信分公司木柵服務中心查詢，該
    電話用戶名稱黃慶賢，裝機地址係位於深坑鄉○○路○段一
    五五巷二一號十樓，有該中心九十一年四月二十六日文木密
    字第九一一０三０００二一號函暨所附單機基本資料查核在
    本院更一審卷可稽，而證人即七和公司審核分期付款專員乙○○於本院更一審調查時亦到庭結證稱：「．．．，但是以
    我個人的工作習慣，我幾乎每件都會打電話確認，這件我就
    是按申請書上面的電話去查問」、「．．．。我敢保證我如
    果有打電話的時候，一定是打申請書上面的那個電話」等語
    （見本院更一審卷九十一年五月七日訊問筆錄第六頁），顯
    然被告庚○○熟悉七和公司之作業程序，刻意留卜金斯公司
    公司之聯絡電話以供七和公司查證，堪認被告庚○○本件以
    辛○○名義購車，事先並未徵得辛○○同意。否則為何未留
    下辛○○之實際聯絡電話以供七和公司查證，並提出不實辛○○扣繳憑單、服務證明書等影本以證明辛○○之資力。證
    人辛○○事後改稱其姊即被告庚○○以其名義購車，事先曾
    徵得其同意云云，即與其在原審所證述：庚○○只向其借身
    分證並沒有說明原因，也沒有告知以其名義代客戶買車，不
    知要以伊身分證買車等語並不相符（見原審卷第40頁），應
    係事後迴護被告之詞，不足採信。另被告己○○雖於上開附
    條件買賣契約書簽訂前，已預立其本人名義面額五十萬元之
    本票一紙交付被告庚○○作為擔保，然該本票並未記載受款
    人為辛○○，此有本票影本一紙在卷可稽（見偵查卷第六四
    頁），而被告庚○○亦從未將該本票交付辛○○，且從未告
    知辛○○，被告黃玉黃曾預立本票，亦經辛○○於本院更一
    審調查時證述在卷（見本院更一卷九十年四月十七日訊問筆
    錄第八頁），顯然辛○○並未取得己○○為購買汽車償付價
    款擔保所開立之本票，亦不知有此事，實難指辛○○單純借
    身分證影本予被告庚○○，遽推斷其有默示同意被告等人簽
    發其本人名義之本票及附條件買賣契約書之授權行為。
  (五)又被告庚○○於偵查中坦承：「ＣＯ－一三二一號牌自用小
    客車實際買受人是丙○○、己○○二人，彼二人是情婦關係
    ，因為他們要以附條件買賣方式購買自用小客車，條件不合
    ，而我在七和公司當銷售員，就由我提供辛○○的資料給他
    們，充當人頭為買受人，而連帶保證人甲○○、戊○○，則
    由他們去找。」、「（與己○○及林婉真何關係？）與林婉
    真是朋友關係，因他們想買車，沒有能力貸款，所以我即以
    我妹妹辛○○的名義幫他們買車」、「（本票及附所得買賣
    契約書上之辛○○是何人簽的？）是己○○及林婉真他們簽
    的，林只將資料給他們，他們寫好後才又拿給我的」、「（
    辛○○之簽名是辛○○本人簽的？）都是己○○他們處理的
    」、「本票、附條件買賣契約是丙○○、己○○簽的，而辛○○的資料是由我提供給他們簽的。」各等語（見偵卷第十
    六頁反面、第十七頁正面、第三十頁正面、反面、第六一頁
    反面、第六二頁正面）。於本院更一審調查時更供承：「因
    為丙○○說要用公司的名義買車，所以要將辛○○列為在卜
    金斯電腦公司的會計。我知道這是不法，但是丙○○說可以
    ，後來丙○○在他們的公司交給我，．．．」、「（卜金斯
    公司的資料妳怎麼知道？）是丙○○交給我的，我如果有疑
    問的時候就會打電話問她。後來丙○○傳不動產資料及連帶
    保證人的資料給我，我就照上面的資料填寫上去，我填了之
    後就將這份申請書及我妹妹的資料傳回給公司的法務。」、
    「（妳為何要冒這個險？）當時是丙○○很誠懇的向我說，
    她需要用車。」等語（見本院更一卷九十一年五月六日訊問
    筆錄第四頁、第十二頁、第十三頁）。另被告己○○因信用
    不佳無法以分期付款方式購車，為達上開非法方法購車目的
    而配合庚○○要求，簽發一張五十萬元本票予庚○○，以保
    證如期付款等情，為被告丙○○所承認，而被告己○○亦坦
    承簽發一張五十萬元本票不諱（見原審卷第三十頁至第三三
    頁），並有本票影本在卷可憑（見偵查卷第六四頁）。證人
    戊○○於本院更一審調查時亦直承辛○○未曾在卜金斯公司
    上班，而服務證明書上之「總經理」下方之戊○○為伊所簽
    署等情（見本院更一卷九十一年五月六日訊問筆錄第六頁）
    ，其更證稱：扣繳憑單係會計丙○○所寫等語（見本院更一
    卷同上筆錄第五頁），被告己○○明知其有退票紀錄，且無
    資力一次付清車款，擬以分期付款方式購車，但因其有前開
    退票紀錄若以其名義購車七和公司必然不會核准，乃與被告
    庚○○謀議以其妹辛○○名義購車。其明知未得辛○○同意
    ，仍由被告丙○○在上開本票等資料上簽署「辛○○」、「
    甲○○」、「戊○○」之署押，並製作不實之會計憑證即辛○○之扣繳憑單，刻製「甲○○」、「戊○○」印章，而證
    人戊○○則配合出具內容不實之辛○○服務證明及刻製辛○○印章，彼等間均有犯意聯絡及行為分擔至明。
  (六)被告庚○○雖辯稱該本票（含授權書）、附條件買賣契約書
    、動產擔保交易附條件買賣設定登記申請書、分期付款購車
    申請書、概括式同意書、扣繳憑單、服務證明書等係被告丙○○交予伊，其並不知情云云，然卷附分期付款購車申請書
    上辛○○之身分證統一編號、姓名、地址等辛○○個人資料
    ，若非被告庚○○提供，被告丙○○、己○○、案外人戊○○何能知悉？而被告庚○○明知其妹辛○○並未在卜金斯公
    司上班，竟於上開辛○○申請書上，「服務單位名稱」填寫
    「卜金斯電腦（股）有限公司」，「服務單位地址」填寫「
    深坑草地尾三巷三三號四樓」，「職稱與工作性質」填載「
    會計」，「電話」填寫「0000000（卜金斯公司電話
    ）」，亦據被告庚○○於本院更一審調查時供明在卷（見本
    院更一卷九十一年五月六日訊問筆錄第十二頁），被告庚○○既坦承親自填寫上開分期付款購車申請書上之資料，卻未
    記載辛○○正確詳實之資料以供七和公司查證，其辯稱未參
    與偽造有價證券等犯行，顯不足採。參以被告己○○於原審
    審理時，自承該車係供其使用，及被告庚○○供稱：由其領
    車後交予丙○○、己○○收受（見本院上訴審卷第三八頁反
    面），及被告丙○○、己○○本不合分期購車條件等情以觀
    ，彼三人與證人戊○○於本案顯有犯意聯絡、行為分擔之共
    犯關係甚明。縱辛○○、甲○○之印章及署押並非被告己○○、庚○○所親蓋、親簽，此仍無礙渠等偽造文書及偽造有
    價證券犯行之成立。
  (七)證人戊○○於原審審理時到庭證稱：伊僅係替己○○購車擔
    任保證人等語（見原審卷第八七頁反面），就戊○○之部分
    ，於本票及附條件買賣契約書上「戊○○」之署押固非其本
    人簽名，章亦非其印章，但其既同意擔任連帶保證人，並授
    權被告丙○○為之，關於戊○○部分，自無偽造可言。另證
    人甲○○固否認同意或授權被告庚○○等人以其名義簽發本
    票及簽訂附條件買賣契約書等情（見原審卷第四十頁反面及
    本院95年9月6日審判筆錄），其對七和公司訴請確認本票債
    權不存在之訴，亦獲勝訴判決，復有台灣台北地方法院台北
    簡易庭八十六年度北簡字第七三九五號確認本票債權不存在
    事件宣示判決筆錄一份可稽（見偵查卷第六頁），然依七和
    公司提出之甲○○身分證影本正、反面觀之，確有一名成年
    女子持變造之甲○○身分證自稱甲○○，有該身分證影本在
    卷可按，而證人戊○○、被告丙○○均供稱有一名女子自稱
    甲○○至卜金斯公司並同意擔任己○○購車之連帶保證人等
    情（見原審卷第八九頁正面），參以被告丙○○於八十五年
    十二月間亦自行購買車號ＣＯ－三一九一號白色ＮＩＳＳＡ
    Ｎ牌ＭＡＲＣＨ型自小客車，登記為「林倩芸」所有，並由
    被告丙○○之母親蔡美麗擔任保證人，倘被告丙○○明知保
    證人甲○○係假冒之人，大可逕由該自稱「甲○○」之人擔
    任自己購車之保證人，何須由自己母親擔任保證人而需負擔
    還款責任？足認被告丙○○、己○○對本案保證人「甲○○
    」係假冒之人乙事應不知情，連帶保證人戊○○、「甲○○
    」係由被告丙○○、己○○自行覓得，被告庚○○就被告己○○等人所找尋之保證人「甲○○」是否係假冒之人，更無
    從知悉。
  (八)綜上所述，被告己○○、丙○○擬向七和公司購買汽車，以
    供己○○上班使用，被告庚○○則為增加銷售業績，而由庚○○提供其妹辛○○之身分證影本及已填妥面額六十六萬九
    千六百元、日期為八十五年十二月十九日如附表所示之本票
    （含授權書）、附條件買賣契約書、動產擔保交易附條件買
    賣設定登記申請書、分期付款購車申請書、概括式同意書各
    一紙予被告己○○、丙○○及證人戊○○，以偽造本票（含
    授權書）、附條件買賣契約書、動產擔保交易附條件買賣設
    定登記申請書、分期付款購車申請書、概括式同意書，並由
    被告丙○○填製不實之辛○○扣繳憑單、由證人戊○○製作
    內容不實之辛○○服務證明書，被告丙○○、己○○、證人
    戊○○於偽造完成上開本票後連同扣繳憑單、服務證明書等
    影本，即交由被告庚○○持向七和公司購買汽車，則被告三
    人及證人戊○○就偽造有價證券及行使偽造文書、業務登載
    不實文書、詐欺取財犯行，已有犯意之聯絡及行為之分擔，
    乃屬共犯至為灼然。被告等前揭所辯各節空言無據，衡情當
    屬事後卸責之詞，要難採信。本件事證已臻明確，渠等之犯
    行均堪以認定，應予依法論科。至於被告庚○○經本院傳訊
    未著，雖未能進行詰問程序，但其於偵查中所為陳述並無顯
    有不可信之情況，自得為證據，況共同被告丙○○於更一審
    之陳述並未聲明不得作為證據，且均在同一審判期日在場，
    則共同被告之陳述，依法證據能力，併此明。
三、核被告庚○○、丙○○、己○○就偽造簽發如附表所示本票
    及偽造授權書、附條件買賣契約書、動產擔保交易附條件買
    賣設定登記申請書、分期付款購車申請書、概括式同意書交
    付七和公司，足生損害於辛○○及七和公司所為，係犯刑法
    第二百零一條第一項之偽造有價證券罪、同法第二百十六條
    、第二百十條行使偽造私文書罪、同法第三百三十九條第一
    項之詐欺取財罪。又被告丙○○係卜金斯公司會計，為主辦
    會計人員，而「各類所得扣繳暨免扣繳憑單」係商業本身有
    權自行製存，用以證明支薪及代扣或免扣所得稅事項之經過
    但非證明文易事項發生之經過而為造具記帳憑證所根據之憑
    證，尚非商業會計法第十五條第一款所定內部原始商業「會
    計憑證」。被告丙○○明知不實仍予以登載並交付被告庚○○轉交七和公司而行使之；僅係其業務上所作成之不實之文
    書，又在職證明書係戊○○業務上所作成之文書，戊○○明
    知為不實事項，猶予以登載並交付丙○○，丙○○再交付庚○○轉交七和公司行使之，均足生損害於辛○○本人及七和
    公司，核被告庚○○、丙○○此部分所為，係犯刑法第216
    條、第215條行使業務登載不實文書罪。另被告等行使偽造
    有價證券之低度行為被偽造之高度行為所吸收；偽造私文書
    及業務上登載不實文書之低度行為均經行使之高度行為所吸
    收；而偽刻辛○○之印章蓋用及偽造辛○○署名、印文係偽
    造有價證券、偽造私文書之階段行為，均不另論罪。再被告
    三人與戊○○間，有犯意聯絡及行為分擔，應論以共同正犯
    ；被告庚○○、己○○雖非主辦會計人員及被告庚○○、丙○○、己○○雖非從事登載服務證明書業務之人，然依刑法
    第31條第1項規定，仍論以刑法第216條、第215條行使業務
    上登載不實文書（偽造在服務證明書部分）之共犯；至被告
    等利用不知情之刻印店人員偽造辛○○印章部分為間接正犯
    。末查被告等行為後94年1月7日修正公布之刑法自95年7月1
    日施行，修正後之刑法刪除第55條關於牽連犯之規定，即依
    修正後之刑法所犯各罪應依數罪併罰之規定分論併罰，比較
    新舊法之規定修正後之規定並非有利於被告，依刑法第2條
    第1項之規定應適用行為時之法律，即被告所犯上述四罪適
    用修正前刑法第55條規定從一重之偽造有價證券罪處斷。又
    公訴人於起訴之事實欄雖未提及偽造授權書、動產擔保交易
    附條件買賣設定登記申請書、分期付款購車申請書、概括式
    同意書，以及扣繳憑單、服務證明，而於證據並所犯法條欄
    未載被告等涉犯刑法第216條、第220條 (偽造授權書、動產
    擔保交易附條件買賣設定登記申請書、分期付款購車申請書
    、概括式同意書部分）扣繳憑單部分、刑法第二百十六條、
    第二百十五條（服務證明書部分）、刑法第三百三十九條第
    一項之罪，惟上開部分與已起訴之偽造有價證券、行使偽造
    文書犯行，有方法、目的之牽連犯之裁判上一罪關係，本院
    自應併予審理。公訴意旨另略以被告等人尚偽簽「甲○○」
    、「戊○○」等人之署押於前開本票及附條件買賣契約書上
    云云，惟證人戊○○已到庭證稱：伊有同意替被告己○○購
    車作保等情，而被告等復不知同意擔任連帶保證人自稱「甲○○」之人係假冒，均已如前述，從而被告等人此部分行為
    尚無偽造情事，罪嫌不足，本應為無罪之諭知，惟該部分公
    訴人認與前揭有罪部分具有牽連犯之裁判上一罪關係，爰不
    另為無罪之諭知，附此說明。
四、原審據以論罪科刑固非無見，惟查(一)原判決疏未論及被告等
    尚有偽造授權書、動產擔保交易附條件買賣設定登記申請書
    、分期付款購車申請書、概括式同意書、扣繳憑單、服務證
    明書及詐欺七和公司財產等犯行，尚有未洽。(二)又原判決認
    被告等人明知未得甲○○授權仍偽造甲○○為共同發票人名
    義之本票，及甲○○為連帶保證人之附條件買賣契約書，亦
    有未洽。被告上訴意旨否認犯罪雖無足採，但原判決既有前
    揭可議之處，仍屬無可維持，應由本院將原判決撤銷改判。
    爰審酌被告庚○○、丙○○之素行，犯罪之動機、目的、手
    段、所生危害及犯罪後仍否認犯罪等一切情狀，量處如主文
    第二項所示之刑。
五、如附表所示偽造之本票一紙因另有其他共同發票人，就戊○○、「甲○○」（自稱甲○○之人）部分並非偽造，僅其中
    發票人辛○○部分係被告等人偽造，爰不予沒收該紙本票，
    僅就附表所示本票共同發票人欄偽造之「辛○○」署押一枚
    及偽造之「辛○○」印文二枚，依刑法第二百零五條規定，
    予以沒收。另授權書之立授權書人即本票發票人欄、「附條
    件買賣契約書」上之乙方（買受人）欄及對保欄、「動產擔
    保交易附條件買賣設定登記申請書」上之債務人欄、「分期
    付款購車申請書」上之申請人欄、「概括式同意書」上之立
    同意書人簽章欄，偽造之「辛○○」署押各一枚，「授權書
    」上之立授權書人即本票發票人欄，「附條件買賣契約書」
    上之乙方（買受人）欄、對保欄及契約書正面上方空白處，
    「動產擔保交易附條件買賣設定登記申請書」上之債務人欄
    ，「分期付款購車申請書」上之申請人欄，「概括式同意書
    」上之立同意書人簽章欄（三枚），偽造「辛○○」印文共
    十一枚，及偽造之「辛○○」印章一枚，因無證據證明已滅
    失，不問屬於犯人與否，應依刑法第二百十九條之規定宣告
    沒收。至偽造之扣繳憑單、服務證明書等正本（觀諸上開文
    書之影本並無變造痕跡，顯係先偽造後再影印提出），並未
    扣案，且證人戊○○證稱：公司資料經幾次搬遷後已不存在
    等語，應已滅失，故本院無從宣告沒收。另上開扣繳憑單及
    服務證明影本，均已交付七和公司而行使之，非屬被告等人
    所有之物，無從宣告沒收，附此敘明。
六、另者被告丙○○前另於八十五年七月五日與案外人陳國中均
    明知支票非經真正發票人授權，不得任意簽發使用，竟為搪
    塞創宏公司之多次催討，及取信於創宏公司，以便再向創宏
    公司詐取貨物，渠等三人竟共同意圖供行使之用，而基於共
    同偽造有價證券之犯意聯絡，推由丙○○以報紙分類廣告刊
    登之電話與有犯意聯絡之不詳姓名、住居所、年籍之成年女
    子聯絡後，約定以八千元之價格購買已蓋妥發票人呂傳結印
    章之如附件所示之支票（係由不詳姓名之成年男子利用偽造
    呂傳結身份證，冒用呂傳結名義，於八十五年五月三日向安
    泰商業銀行松江分行申請虛設支票存款帳戶而請領之甲存支
    票，然該帳戶內並無存款而簽發之支票，即俗稱芭樂票），
    經該名成年女子聯絡不詳姓名年籍自稱李姓成年男子將該偽
    造之支票送至台北市○○區○○路十五號四樓Ｄ二一室，丙○○、陳國中以上開談妥之代價，向不詳年籍自稱李姓成年
    男子，購得已蓋妥發票人印章之如附件之支票乙紙後，陳國
    中、林琬貞復與不詳姓名年籍自稱李姓成年男子基於共同之
    犯意聯絡，意圖供行使之用，由該李姓成年男子依丙○○之
    指示，在上址，填寫發票日期八十五年九月五日、金額九十
    一萬三千元，偽造有價證券。己○○旋通知創宏公司經理曾
    建忠於同日下午五、六時許，至台北市○○路十五號四樓Ｄ
    二一室找丙○○拿取上開支票，曾建忠乃委請業務員吳邦宇
    前往上址找丙○○拿取支票，丙○○、陳國中應吳邦宇之要
    求，丙○○乃在上開支票填上受款人創宏公司，並由陳國中
    及丙○○分別背書於後（如附件），持以交付創宏公司之職
    員吳邦宇加以行使以清償舊欠，另涉刑法第二百零一條第一
    項偽造有價證券罪、同法第三百三十九條第一項詐欺取財罪
    ，並經本院以九十年度上更(一)字第五四三號判處被告己○○
    、丙○○各有期徒刑三年，現上訴最高法院中，惟查，被告
    己○○、丙○○在上開案件係因與案外人陳國中合夥經營電
    子專賣店，因廠商催討貨款甚急，乃臨時起意看告紙購買芭
    樂票支應貨款；而本案係因被告己○○擬購車代步，適巧七
    和公司業務員即被告庚○○亦為創造業績，乃進而偽造本票
    等相關購車資料，兩件犯罪型態及犯罪手法均不相同，且被
    告己○○、丙○○於本院前審復否認犯罪，實難認被告己○○、丙○○係以概括之犯意連續為之，併予敘明。
七、被告庚○○經合法傳喚，無正當理由不到庭，本院爰不待其
    陳述，逕行判決。
據上論斷，應依刑事訴訟法第369條第1項前段、第364條、第371
條、第299條第1項前段，刑法第11條前段、第28條、第31條第1
項、第201條第1項、第216條、第210條、第215條、第339條第1
項、第55條、第205條、第219條，罰金罰鍰提高標準條例第1條
前段，判決如主文。
本案經檢察官劉靜婉到庭執行職務。
中    華    民    國    95    年    9     月    20    日
                  刑事第七庭    審判長法  官 陳 正 雄
                                      法  官 許 錦 印
                                      法  官 蔡 光 治
以上正本證明與原本無異。
如不服本判決，應於收受送達後十日內向本院提出上訴書狀，其
未敘述上訴之理由者並得於提起上訴後十日內向本院補提理由書
（均須按他造當事人之人數附繕本）。
                                      書記官 陳 韋 杉
中    華    民    國    95    年    10    月    18    日
附錄本案論罪科刑法條全文：
刑法第二百零一條第一項：
意圖供行使之用，而偽造、變造公債票，公司股票或其他有價證
券者，處三年以上十年以下有期徒刑，得併三千元以下罰金。
刑法第二百十條：
偽造、變造私文書，足以生損害於公眾或他人者，處五年以下有
期徒刑。
刑法第二百十五條：
從事業務之人，明知為不實之事項，而登載於其業務上作成之文
書，足以生損害於公眾或他人者，處三年以下有期徒刑、拘役或
五百元以下罰金。
刑法第二百十六條：
行使第二百十條至第二百十五條之文書者，依偽造、變造文書或
登載不實事項或使登載不實事項之規定處斷。
刑法第三百三十九條第一項：
意圖為自己或第三人不法之所有，以詐術使人將本人或第三人之
物交付者，處五年以下有期徒刑、拘役或科或併科一千元以下罰
金。
以前項方法得財產上不法之利益或使第三人得之者亦同。
前二項之未遂犯罰之。
     附  表：
┌───────┬─────┬────────┬────┐
│發票日（民國）│  付款日  │  面額（新臺幣）│ 發票人 │
├───────┼─────┼────────┼────┤
│八十五年十二  │八十六年四│  六十六萬九千  │ 辛○○ │
│月十九日      │月十五日  │  六百元        │ 甲○○ │
│              │          │                │ 戊○○ │
└───────┴─────┴────────┴────┘


司法院資訊處製作；財團法人民間司法改革基金會備份。
